ACORDAO-COMPLETO-2390645

ACÓRDÃO 468/2020 ATA 1/2020 - PRIMEIRA CÂMARA

Vistos, relatados e discutidos estes autos de prestação de contas da Universidade Federal do Rio de Janeiro (UFRJ) relativa ao exercício de 1997,
ACORDAM os Ministros do Tribunal de Contas da União, reunidos em sessão da Primeira Câmara, ante as razões expostas pelo Relator, em:
9.1. levantar o sobrestamento dos presentes autos em função do trânsito em julgado do processo sobrestante (TC Processo 575.497/1998-0) ;
9.2. com fundamento nos arts. 1º, inciso I, 16, inciso III, alíneas "b" e "c" da Lei 8.443/1992 c/c os arts. 19, parágrafo único, e 23, inciso III, da mesma Lei, e com arts. 1º, inciso I, 209, inciso III, do Regimento Interno, julgar irregulares as contas da Sra. Yvonne Maggie de Leers Costa Ribeiro (CPF XXX.265.107-XX) , então Diretora do Instituto de Filosofia e Ciências Sociais da Universidade Federal do Rio de Janeiro (IFCS/UFRJ) ;
9.3. dar ciência desta deliberação à responsável, à Universidade Federal do Rio de Janeiro (UFRJ) e à Secretaria Federal de Controle Interno; 
9.4. arquivar o presente processo após as comunicações pertinentes.

Prestação de Contas Ordinária de Universidade Federal do Rio de Janeiro relativa ao exercício financeiro de 1997, especificamente da Sra. Yvonne Maggie de Leers Costa Ribeiro, ex-Diretora do Instituto de Filosofia e Ciências Sociais.

Primeira Câmara

Universidade Federal do Rio de Janeiro.

3. Responsável: Yvonne Maggie de Leers Costa Ribeiro (XXX.265.107-XX).

13.1. Ministros presentes: Walton Alencar Rodrigues (Presidente), Benjamin Zymler (Relator), Bruno Dantas e Vital do Rêgo.
13.2. Ministro-Substituto presente: Weder de Oliveira.

ACORDAO-COMPLETO-2419798

Acórdão 9012/2020 - Primeira Câmara

ACORDAO-COMPLETO-2427655

Acórdão 6551/2021 - Primeira Câmara

BENJAMIN ZYMLER

Cuidam os autos de processo de contas anuais da Universidade Federal do Rio de Janeiro (UFRJ) , relativo ao exercício de 1997.
2.	Por meio do Acórdão 3073/2010-TCU-Primeira Câmara (Min. Relator Augusto Nardes) , o Tribunal decidiu julgar regulares com ressalva as contas dos responsáveis e sobrestar as contas da Sra. Yvonne Maggie de Leers Costa Ribeiro, até o trânsito em julgado do TC Processo 575.497/1998-0.
3.	O aludido feito cuida, originalmente, de auditoria realizada em 1998, no Instituto de Filosofia e Ciências Sociais da Universidade Federal do Rio de Janeiro (IFCS/UFRJ) , nas áreas de bens móveis e imóveis, contratos, obras e serviços de engenharia. 
4. 	Por conta de indícios de irregularidades apurados na fiscalização, foi promovida audiência de servidores da UFRJ, inclusive, da responsável ex-diretora do IFCS. Após a análise das razões de justificativas, o Tribunal decidiu, por meio da Decisão 227/2002-2ª Câmara, converter os autos em tomada de contas especial e mandar citar a Sra. Yvonne Maggie de Leers Costa Ribeiro, juntamente com outros responsáveis, em virtude dos seguintes fatos:
a)	Superfaturamento nos preços de serviços de engenharia relativos aos convites n.º 9, 10 e 11/1994;
	Data da Ocorrência
	Valor (R$) 

	10/8/1995
	15.718,21

b)	Pagamento por serviços de engenharia não-executados relativos ao convite n.º 5/1995;
	Data da Ocorrência
	Valor (R$) 

	28/4/1997
	54.444,72

c)	Superfaturamento nos preços de obras e serviços de engenharia relativos ao processo 143/1997 e aos convites 9 e 13/1995;
	Data da Ocorrência
	Valor (R$) 

	17/11/1997
	626,86

	23/5/1997
	19.212,48

	6/2/1997
	36.738,85

d)	Pagamento por serviços de engenharia não executados relativos aos convites 7, 9 e 13/1995 e 3/1996 
	Data da Ocorrência
	Valor (R$) 

	14/4/1997
	40.546,84

	23/5/1997
	66.442,67

	06/2/1997
	1.887,26

	25/6/1997
	80.591,72

 5.	Cumpridas as medidas processuais, esta Corte de Contas resolveu, no que interessa ao presente feito, julgar irregulares as contas da Sra. Yvonne Maggie de Leers Costa Ribeiro e condená-la ao pagamento do débito (solidariamente com outro responsável) e da multa especificados nos subitens 9.6.3 e 9.7 do Acórdão 7493/2013-TCU-Segunda Câmara.
6.	Na sequência, o TCU apreciou recurso de reconsideração interposto pela gestora e resolveu afastar a sanção que lhe foi imposta, haja vista o reconhecimento da prescrição da pretensão punitiva, nos termos do Acórdão 1433/2016-TCU-Segunda Câmara. Essa decisão foi mantida por intermédio do Acórdão 7254/2016-TCU-Segunda Câmara, mediante a qual esta Corte de Contas resolveu conhecer de embargos de declaração opostos pela defendente para, no mérito, rejeitá-los. 
7.	Superado o motivo do sobrestamento destas contas anuais, a unidade técnica deu prosseguimento à análise da matéria, na forma da instrução transcrita parcialmente a seguir com os ajustes de forma que entendi pertinentes:
"16.	Destaca-se que a Sra. Yvonne Maggie de Leers Costa Ribeiro, ex-diretora do IFCS, foi a única responsável que ainda não teve as contas julgadas no presente processo de contas ordinárias da UFRJ, exercício de 1997. Ademais, que as irregularidades associadas a referida responsável, no processo de TCE (TC Processo 575.497/1998-0) , não foram objeto de exame expresso e conclusivo no âmbito do julgamento de mérito das contas dos demais responsáveis, Acórdão 3073/2010-TCU-Primeira Câmara. 
17.	Em relação ao julgamento da TCE (TC Processo 575.497/1998-0) , foram declaradas irregulares as contas do Sr. Roberto da Cunha, fiscal das obras, e da Sra. Yvonne Maggie de Leers Costa Ribeiro, ex-diretora do IFCS (Acórdão 7493/2013-TCU-Segunda Câmara, com as alterações do Acórdão 1433/2016-TCU-Segunda Câmara) .
18. 	Entretanto, o Sr. Roberto da Cunha, fiscal das obras, não consta do rol de responsáveis da unidade no exercício de 1997 (peça 1, p. 6-53) . Portanto, não deve ser julgado nos presentes autos. Por outro lado, a Sra. Yvonne Maggie de Leers Costa Ribeiro, ex-diretora do IFCS, consta do referido rol e deve ter suas contas julgadas no presente processo, uma vez que o processo sobrestante transitou em julgado (TC Processo 575.497/1998-0) . 
19.	Assim, cabe verificar se as ocorrências apuradas no processo original de fiscalização, revertido em TCE, apresentam gravidade suficiente para macular a gestão da Sra. Yvonne Maggie de Leers Costa Ribeiro no exercício em análise.
20. 	A Sra. Yvonne Maggie de Leers Costa Ribeiro foi declarada em débito, solidariamente com a empresa Condal Construções Metálicas Ltda., devido a pagamento por serviços não executados no âmbito do Convite 5/1995. Adicionalmente, com fundamento no art. 57 da Lei 8.443/1992, a responsável foi multada no valor de R$ 10 mil, tendo suas contas julgadas irregulares no âmbito da TCE (TC Processo 575.497/1998-0) . 
21. 	Vale observar que o recurso que acatou a retirada da multa em nada socorre a responsável, uma vez que os motivos que levaram a tal foi a ocorrência de prescrição punitiva, não os argumentos de mérito apresentados pela Sra. Yvonne.
22.	Assim, em virtude da gravidade das irregularidades cometidas pela Sra. Yvonne Maggie de Leers Costa Ribeiro no exercício de 1997, entende-se que suas contas ordinárias da responsável devem ser consideradas irregulares.
23.	Ponto que deve ser observado, refere-se ao rol de sanções franqueadas ao Tribunal, onde se pode citar: a obrigação de restituição de débito, a aplicação de multa, o arresto de bens de responsáveis, a inabilitação para o exercício de cargo em comissão ou função de confiança, e o envio ao Ministério Público Eleitoral dos nomes dos responsáveis cujas contas foram julgadas irregulares nos últimos cinco anos para fins de declaração de inelegibilidade pela justiça eleitoral. Todas essas sanções poderiam ser aplicadas no âmbito da TCE ou do presente processo de contas ordinárias.
24. 	Nesse sentido, reproduz-se o seguinte entendimento do Ministro Relator Benjamin Zymler, expresso no processo de tomada de contas TC Processo 007.588/2000-9, e assentado no Acórdão 1950/2018-TCU-Plenário, que, conquanto faz referência a reabertura das contas, apresenta o mesmo efeito do sobrestamento das contas de responsáveis:
"O procedimento anterior a 2012 representava formalismo excessivo. A apuração e o julgamento de novas irregularidades em sede de TCE, como verificado nos presentes autos, geram as mesmas consequências jurídicas da apreciação das contas anuais: possibilidade de julgar irregulares as contas do gestor e torná-lo inelegível, imputação de débito e multa, dentre outros. Desnecessário, portanto, a reabertura das contas anuais. O mérito das novas irregularidades foi apreciado em definitivo no âmbito da TCE, com julgamento pela irregularidade das contas, o que esvaziou o julgamento deste processo."
25. 	Dito isso, entende-se que, no presente caso, as sanções aplicadas à Sra. Yvonne Maggie de Leers Costa Ribeiro no processo de TCE são adequadas e suficientes para a irregularidade cometida pela responsável, sem prejuízo de considerar as suas contas ordinárias irregulares.   
26.	Vale destacar que o julgamento pela irregularidade pelos mesmos atos, concomitantemente, em Tomada de Contas e Especial e em Prestação de Contas, não se traduz em bis in idem, bem como, não há necessidade de se oportunizar nova defesa ao responsável, se no processo de TCE já foi oferecido o direito de ampla defesa e do contraditório (Súmula TCU 288/2015 - Min. Relator Bruno Dantas) . 
PROPOSTA DE ENCAMINHAMENTO
27.	Diante do exposto, submetemos os autos à consideração superior, para posterior encaminhamento ao MP-TCU e ao Ministro-Relator, propondo:
a) julgar irregulares as contas ordinárias do exercício de 1997 da Sra. Yvonne Maggie de Leers Costa Ribeiro (CPF XXX.265.107-XX) , então Diretora do Instituto de Filosofia e Ciências Sociais da Universidade Federal do Rio de Janeiro (IFCS/UFRJ) , nos termos dos artigos 1°, inciso I, e 16, inciso III, alíneas 'b' e 'c', da Lei 8.443/92;
b) comunicar à Universidade Federal do Rio de Janeiro e à responsável o teor da deliberação que vier a ser proferida;
c) arquivar o presente processo."
8.	O corpo diretivo da Sec-RJ e o Ministério Público junto ao TCU aquiesceram ao aludido encaminhamento.
	É o relatório.

Roberto Leher (CPF 754.562.817-91), representando Universidade Federal do Rio de Janeiro.

Procurador Marinus Eduardo De Vries Marsico.

PROSSEGUIMENTO DE ANÁLISE DE CONTAS ANUAIS. ANÁLISE SOBRESTADA EM RAZÃO DE TOMADA DE CONTAS ESPECIAL. CONTAS ESPECIAIS IRREGULARES COM IMPUTAÇÃO DE DÉBITO. IRREGULARIDADES SUFICIENTES PARA MACULAR A GESTÃO DOS RESPONSÁVEIS. CONTAS ANUAIS IRREGULARES. CIÊNCIA E ARQUIVAMENTO. 1. A liquidação irregular da despesa pública, apurada em contas especiais, constitui ocorrência grave suficiente para macular a gestão da responsável e ensejar o julgamento pela irregularidade de suas contas ordinárias.

PRESTAÇÃO DE CONTAS (PC)

Secretaria de Controle Externo da Educação (SecexEduc).

Cuidam os autos de processo de contas anuais da Universidade Federal do Rio de Janeiro (UFRJ) , relativo ao exercício de 1997.
2.	Por meio do Acórdão 3073/2010-TCU-Primeira Câmara, da lavra do Ministro Augusto Nardes, o Tribunal decidiu julgar regulares com ressalva as contas dos responsáveis e sobrestar as contas da Sra. Yvonne Maggie de Leers Costa Ribeiro até o trânsito em julgado do TC Processo 575.497/1998-0.
3.	O aludido feito cuida, originalmente, de auditoria realizada em 1998, no Instituto de Filosofia e Ciências Sociais da Universidade Federal do Rio de Janeiro (IFCS/UFRJ) , nas áreas de bens móveis e imóveis, contratos, obras e serviços de engenharia. 
4. 	Por conta de indícios de irregularidades apurados na fiscalização, foi promovida audiência de servidores da UFRJ, inclusive da responsável, ex-diretora do IFCS/UFRJ. Após a análise das razões de justificativas, o Tribunal decidiu, por meio da Decisão 227/2002-2ª Câmara, converter os autos em tomada de contas especial e mandar citar a Sra. Yvonne Maggie de Leers Costa Ribeiro, juntamente com outros agentes públicos, em virtude dos seguintes fatos:
a)	Superfaturamento nos preços de serviços de engenharia relativos aos convites 9, 10 e 11/1994;
	Data da Ocorrência
	Valor (R$) 

	10/8/1995
	15.718,21

b)	Pagamento por serviços de engenharia não-executados relativos ao convite 5/1995;
	Data da Ocorrência
	Valor (R$) 

	28/4/1997
	54.444,72

c)	Superfaturamento nos preços de obras e serviços de engenharia relativos ao processo 143/1997 e aos convites 9 e 13/1995;
	Data da Ocorrência
	Valor (R$) 

	17/11/1997
	626,86

	23/5/1997
	19.212,48

	6/2/1997
	36.738,85

d)	Pagamento por serviços de engenharia não executados relativos aos convites 7, 9 e 13/1995 e 3/1996 
	Data da Ocorrência
	Valor (R$) 

	14/4/1997
	40.546,84

	23/5/1997
	66.442,67

	06/2/1997
	1.887,26

	25/6/1997
	80.591,72

5.	Cumpridas as medidas processuais, esta Corte de Contas resolveu, por intermédio do Acórdão 7493/2013-TCU-Segunda Câmara, julgar irregulares as contas da Sra. Yvonne Maggie de Leers Costa Ribeiro e condená-la solidariamente com outro responsável ao pagamento do débito de R$ 40.911,00, em razão da ocorrência especificada na letra "b" do item 4 supra. Ademais, o Tribunal impôs a multa indicada no subitem 9.7 do referido aresto à ex-diretora, nos termos do art. 57 da Lei 8.443/1992.
6.	Na sequência, o TCU apreciou recurso de reconsideração interposto pela gestora e resolveu afastar a sanção que lhe fora imposta, haja vista o reconhecimento da prescrição da pretensão punitiva, nos termos do Acórdão 1433/2016-TCU-Segunda Câmara. Essa decisão foi mantida pelo Acórdão 7254/2016-TCU-Segunda Câmara, em julgamento de embargos de declaração opostos pela defendente. 
7.	Superado o motivo do sobrestamento destas contas anuais, a Sec-RJ deu prosseguimento à análise da matéria e concluiu que "as sanções aplicadas à Sra. Yvonne Maggie de Leers Costa Ribeiro no processo de TCE são adequadas e suficientes para a irregularidade cometida pela responsável, sem prejuízo de considerar as suas contas ordinárias irregulares".
8.	Com isso, alvitrou que as contas ordinárias do exercício de 1997 da então Diretora do IFCS/UFRJ fossem julgadas irregulares, com fulcro nos arts. 1°, inciso I, e 16, inciso III, alíneas "b" e "c", da Lei 8.443/1992.
9.	O Ministério Público junto ao TCU aquiesceu ao aludido encaminhamento.
10.	Feito esse necessário resumo, passo a decidir.
11.	Segundo o art. 206 do Regimento Interno, "a decisão definitiva em processo de tomada ou prestação de contas ordinária não constituirá fato impeditivo da aplicação de multa ou imputação de débito em outros processos, salvo se a matéria tiver sido examinada de forma expressa e conclusiva (...) ".
12.	Diante desse dispositivo, é possível afirmar que não há necessariamente relação de litispendência entre processos de contas ordinárias e contas especiais, que podem ter desfechos distintos a depender das ocorrências examinadas nas contas ordinárias e da materialidade, extensão e gravidade dos fatos apreciados nas contas especiais.
13.	No presente caso, a Sra. Yvonne Maggie de Leers Costa Ribeiro teve suas contas especiais julgadas irregulares em razão do pagamento por serviços de engenharia não-executados relativos ao convite 5/1995, conforme os seguintes fundamentos expostos no voto condutor do Acórdão 7493/2013-TCU-Segunda Câmara:
"27. 	(...) entendo que a responsabilização da referida ex-diretora quanto aos pagamentos por serviços não executados deve ser exclusivamente quanto àqueles de fácil percepção da sua inexecução. Afinal, não seria razoável exigir da ex-diretora que aferisse a instalação de cada tomada ou luminária da biblioteca.
28. 	Assim, entendo que a Sra. Yvonne Maggie de Leers Costa Ribeiro deve ser responsabilizada somente pelo pagamento por serviços não executados no âmbito do Convite 5/1995, relativos à construção de uma estrutura metálica nova na biblioteca, com execução parcial de fácil percepção mesmo para aqueles que não atuassem diretamente na fiscalização dos contratos. É fácil perceber pelas fotografias a execução parcial dos serviços contratados."
14.	Dessa forma, apesar de o fato imputado à ex-Diretora não se revestir de materialidade, já que envolve um débito de R$ 40.911,00, em valores históricos, ele envolve a ocorrência de grave violação a princípio caro à gestão de recursos públicos, que é a correta verificação da regular execução de despesas, antes de seu pagamento. Cuida-se de providência basilar no trato da coisa pública, prevista nas normas que regem a execução da despesa pública, cujo desatendimento abre portas à ocorrência de prejuízos ao erário.  
15.	Nesse contexto, compreendo que a ocorrência é suficientemente grave para macular a gestão da responsável no Instituto de Filosofia e Ciências Sociais da Universidade Federal do Rio de Janeiro, sendo correto, na linha da jurisprudência desta Casa, julgar irregulares suas contas ordinárias, com fundamento nos arts. 1º, inciso I, 16, inciso III, alíneas "b" e "c", e 19 da Lei 8.443/1992.
16.	Diante do exposto, voto por que seja adotada a deliberação que ora submeto a este Colegiado.
TCU, Sala das Sessões Ministro Luciano Brandão Alves de Souza, em 28 de janeiro de 2020.
BENJAMIN ZYMLER 
Relator